【裁判字號】    98,訴,1270
【裁判日期】    981130
【裁判案由】    商業會計法等
【裁判全文】
臺灣臺北地方法院刑事判決              98年度訴字第1270號
公  訴  人  臺灣臺北地方法院檢察署檢察官
被      告  甲○○
上列被告因違反商業會計法等案件，經檢察官提起公訴（98年度
偵字第6534號），本院判決如下：
    主  文
甲○○無罪。
    理  由
一、公訴意旨略以：被告甲○○係大眾數位家電科技有限公司（
    址設臺北市○○區○○街204 號，下稱大眾公司）之負責人
    ，為商業會計法之商業負責人，明知大眾公司並未與勁契實
    業有限公司（下稱勁契公司）有實際交易之事實，竟基於填
    製不實會計憑證之概括犯意，於民國93年7、8月間，連續將
    如附表所示之勁契公司所開立之不實統一發票共計15紙，總
    計金額為新臺幣（下同）12,834,088元，充作進項憑證，登
    載於大眾公司之會計憑證，並據以申報扣抵營業稅之銷項稅
    額，總計逃漏稅捐641,705 元，足以生損害於稅捐機關課稅
    之公平與正確性，而認被告涉犯商業會計法第71條第1 款之
    以明知為不實之事項而填製會計憑證、刑法第216條、第215
    條之行使業務上登載不實文書及稅捐稽徵法第47條第1款、
    第41條之公司負責人納稅義務人以不正方法逃漏稅捐罪嫌。
二、按犯罪事實應依證據認定之，無證據不得認定犯罪事實；不
    能證明被告犯罪者，應諭知無罪之判決，刑事訴訟法第154
    條第2項、第301條第1 項分別定有明文。又犯罪事實之認定
    ，應憑真實之證據，倘證據是否真實尚欠明確，自難以擬制
    推測之方法，為其判斷之基礎；而認定犯罪事實之證據係指
    足以認定被告確有犯罪行為之積極證據而言，該項證據自須
    適合於被告犯罪事實之認定，始得採為斷罪資料，最高法院
    著有53年臺上字第656號、29年上字第3105 號判例可資參照
    。且刑事訴訟上證明之資料，無論其為直接或間接證據，均
    須達於通常一般之人均不致有所懷疑，而得確信其為真實之
    程度，始得據為有罪之認定，若其關於被告是否犯罪之證明
    未能達此程度，而有合理懷疑之存在，致使無從形成有罪之
    確信，根據「罪證有疑，利於被告」之證據法則，即不得遽
    為不利被告之認定，亦有最高法院76年度臺上字第4986號判
    例可稽。再者，刑事訴訟法第161條已於91年2 月8日修正公
    布，其第1 項規定：檢察官就被告犯罪事實，應負舉證責任
    ，並指出證明之方法。因此，檢察官對於起訴之犯罪事實，
    應負提出證據及說服之實質舉證責任。倘其所提出之證據，
    不足為被告有罪之積極證明，或其指出證明之方法，無從說
    服法院以形成被告有罪之心證，基於無罪推定之原則，自應
    為被告無罪判決之諭知，此觀諸最高法院92年臺上字第128
    號判例意旨亦甚彰明。
三、檢察官認被告涉犯以明知為不實之事項而填製會計憑證、行
    使業務上登載不實文書、公司負責人納稅義務人以不正當方
    法逃漏稅等罪嫌，無非以(一)被告之供述；(二)證人即勁契公司
    登記負責人黃洽錠於警詢及偵查中之陳述；(三)臺灣彰化地方
    法院檢察署95年度偵字第888號、96年度偵字第9862、11760
    號起訴書；(四)大眾公司基本資料、營業稅稅籍資料、勁契公
    司之專案申請調檔統一發票查核名冊，及營業稅年度資料查
    詢銷項去路明細等為主要論據。
四、證據能力方面：
    按被告以外之人於審判外之言詞或書面陳述，除法律有規定
    者外，不得作為證據；又被告以外之人於審判外之陳述，雖
    不符同法第159條之1至第159條之4之規定，而經當事人於審
    判程序同意作為證據，法院審酌該言詞陳述或書面陳述作成
    時之情況，認為適當者，亦得為證據。當事人、代理人或辯
    護人於法院調查證據時，知有第159條第1項不得為證據之情
    形，而未於言詞辯論終結前聲明異議者，視為有前項之同意
    ，刑事訴訟法第159條第1項、第159條之5分別定有明文。查
    本案以下所引用之其餘各項證據方法，因公訴人、被告於本
    院準備程序及審判期日中均未予爭執其證據能力，且迄至言
    詞辯論終結前亦未再聲明異議，本院審酌該等言詞或書面陳
    述作成時之情況，並無不宜作為證據之情事，依刑事訴訟法
    第159條之5第2項之規定，自得作為證據，合先敘明。
五、訊據被告固坦承為大眾公司負責人，惟堅詞否認有何上開犯
    行，辯稱：伊從頭到尾都未曾實際參與大眾公司經營，伊對
    於購買勁契公司所開立之不實統一發票一事並不知情等語。
    經查：
  (一)被告自92年12月12日起即登記為大眾公司負責人，而大眾公
    司於93年7月至8月間某日，自勁契公司取得如附表所示不實
    之統一發票15紙，金額總計12,834,088元，大眾公司將此事
    項填載在營業人銷售額與稅額申報書，再併同各該統一發票
    持以向稅捐稽徵機關申報扣抵進項稅額等情，有財政部臺北
    市國稅局中正稽徵所98年9 月28日財北國稅中正營業字第09
    80028651 號函文檢送之大眾公司93年8月營業人銷售額與稅
    額申報書及財政部臺北市國稅局進銷項憑證明細資料表各1
    紙在卷足憑（見本院卷第30至31頁），堪信為真實。
  (二)按稅捐稽徵法第41條，係結果犯，故無處罰未遂犯之規定，
    必納稅義務人使用欺罔之手段為逃漏稅捐之方法並因而造成
    逃漏稅捐之結果，始屬相當（最高法院70年度臺上字第2842
    號判決意旨可參）。虛設行號本身無銷貨之事實，而營業稅
    之課徵係針對營業行為，虛設行號既無營業行為，自不能課
    徵營業稅，且因實際上完全無營業行為，亦無營利所得可言
    ，因此均無本身逃漏稅捐之問題。查本件大眾公司業已於95
    年12月8日通報為虛設行號在案，涉案期間自93年7月至93年
    12月，其取得進項發票申報扣抵期間為93年7-8 月；依財政
    部78年8 月3日台財字第780195193號函釋規定：營業稅無銷
    貨事實出售統一發票牟取不法利益，非屬營業稅之課稅標的
    ，免予課徵營業稅，故尚無虛報構成逃漏稅情事，此有財政
    部臺北市國稅局中正稽徵所前開函文足憑，故大眾公司並無
    逃漏稅捐，揆諸前開說明，被告為大眾公司負責人，而大眾
    公司購入不實發票之行為，並未使該公司逃漏任何稅捐，是
    檢察官此部分所指，顯有未洽。
  (三)次按商業會計憑證分下列二類：一、原始憑證：證明會計事
    項之經過，而為造具記帳憑證所根據之憑證。二、記帳憑證
    ：證明處理會計事項人員之責任，而為記帳所根據之憑證，
    商業會計法第15條定有明文。又刑法第215 條所謂業務上登
    載不實之文書，乃指基於業務關係，明知為不實之事項，而
    登載於其等業務上作成之文書而言。公司、行號向稅捐稽徵
    機關申報營業稅，係履行其公法上納稅之義務，並非業務行
    為。又營業人銷售額與稅額申報書，係公司、行號每2 月向
    稅捐稽徵機關申報當期之銷售額與稅額之申報書，並非證明
    會計事項發生之會計憑證（最高法院著有84年度臺上字第59
    99號、95年度臺上字第1477號判決意旨參照）。查如附表所
    示之15紙統一發票固俱屬虛偽不實，然公司行號向稅捐稽徵
    機關申報營業稅，係履行其公法上納稅之義務，並非業務行
    為，是被告縱將前開不實事項登載於大眾公司93年8 月營業
    人銷售額與稅額申報書上，並據以向稅捐稽徵機關申報營業
    稅，亦無行使業務登載不實文書之可言，是被告自無行使業
    務登載不實文書之情，無從逕繩以行使業務登載不實文書罪
    責。此外，前揭申報書並非證明會計事項發生之會計憑證，
    自無由成立商業會計法第71條第1 款之以明知為不實之事項
    而填製會計憑證罪，併此敘明。
六、綜上所述，公訴人所提之上開證據既不能證明被告有以不正
    方法逃漏稅捐、以明知為不實之事項而填製會計憑證及行使
    業務上登載不實文書之犯行，不能使本院得有罪之確信，此
    外，復查無其他積極證據足證被告確有公訴人所指犯行，不
    能證明被告犯罪，揆諸前開法條規定及判例意旨，自應為被
    告無罪之諭知。
本案經檢察官徐則賢到庭執行職務。
中    華    民    國    98    年    11    月    30    日
              刑事第十三庭審判長法  官  許泰誠
                                法  官  李貞瑩
                                法  官  陳君鳳
以上正本證明與原本無異。
如不服本判決應於收受送達後10日內向本院提出上訴書狀，並應
敘述具體理由；其未敘述上訴理由者，應於上訴期間屆滿後20日
內向本院補提理由書（均須按他造當事人之人數附繕）「切勿逕
送上級法院」。
                                書記官  楊湘雯
中    華    民    國    98    年    11    月    30    日
附表：
┌──┬──────┬─────────┐
│編號│發票字軌號碼│銷售金額（新臺幣）│
├──┼──────┼─────────┤
│1   │AU00000000  │504,374元         │
├──┼──────┼─────────┤
│2   │AU00000000  │875,000元         │
├──┼──────┼─────────┤
│3   │AU00000000  │950,500元         │
├──┼──────┼─────────┤
│4   │AU00000000  │875,000元         │
├──┼──────┼─────────┤
│5   │AU00000000  │950,700元         │
├──┼──────┼─────────┤
│6   │AU00000000  │948,500元         │
├──┼──────┼─────────┤
│7   │AU00000000  │951,400元         │
├──┼──────┼─────────┤
│8   │AU00000000  │951,300元         │
├──┼──────┼─────────┤
│9   │AU00000000  │946,500元         │
├──┼──────┼─────────┤
│10  │AU00000000  │794,400元         │
├──┼──────┼─────────┤
│11  │AU00000000  │950,800元         │
├──┼──────┼─────────┤
│12  │AU00000000  │949,800元         │
├──┼──────┼─────────┤
│13  │AU00000000  │948,700元         │
├──┼──────┼─────────┤
│14  │AU00000000  │285,714元         │
├──┼──────┼─────────┤
│15  │AU00000000  │951,400元         │
├──┴──────┴─────────┤
│合計                12,834,088元      │
└───────────────────┘

司法院資訊處製作；財團法人民間司法改革基金會備份。
